【裁判字號】    98,婚,406
【裁判日期】    990222
【裁判案由】    履行同居
【裁判全文】
臺灣臺北地方法院民事判決               98年度婚字第406號
原      告  乙○○
被      告  甲○○
上列當事人間請求履行同居事件，本院於民國99年1 月22日言詞
辯論終結，判決如下：
    主  文
被告應與原告同居。
訴訟費用由被告負擔。
    事實及理由
一、原告主張兩造於73年11月24日結婚，婚後共同生活於台北市
    ○○區○○街17之1 號4樓，並育有2子，均已成年，感情尚
    稱融洽。詎被告於93年間無故離家，搬返台南市○區○○路
    2段192 巷24弄85號之3戶籍地居住迄今，多次拒絕原告希望
    其返回台北婚後住所共同生活之請求，顯然違背同居義務，
    爰依民法第1001條起訴請求判決被告應與原告同居等語，並
    提出存證信函為證。
二、被告則以兩造長期分房形同陌路，持續10餘年，已無婚姻生
    活品質，而原告在家待業多年，家庭經濟由被告一人獨挑，
    被告卻於93年12月31日遭原任職公司資遣且台北市○○區○
    ○街17之1號4樓居住空間狹小，在約30坪的公寓內，兩造與
    2名子女要與小叔一家（原告弟弟）4口共同生活，無論在使
    用公共區域、操持家務、維持居住環境清潔、安寧、作息步
    調、教育子女都造成磨擦，不時爭吵甚或打架，曾多次向原
    告反應，期望其居中協調，但原告僅要求被告忍耐、等待，
    從未積極處理，被告實無法忍受經濟困窘及同居親屬間相處
    氛圍，不得以於94年間在台南覓得工作而遷返台南市○區○
    ○路2段192巷24弄85號之3居住等語資為抗辯。
三、按夫妻互負同居之義務。但有不能同居之正當理由者，不在
    此限。民法第1001條定有明文。本件兩造對於被告業於93年
    12月31日遭原任職公司資遣後，即遷出婚後共同生活之台北
    市○○區○○街17之1號4樓住所，返回台南娘家覓職與居住
    ，迄今未與原告共同生活已5 年餘等情並不爭執，被告雖以
    任職台南及與同居親屬間相處不合，多有磨擦且居住空間狹
    小，無法與原告共同生活為由，辯稱有不能同居之正當理由
    。惟查兩造婚後共同生活之台北市○○區○○街17之1號4樓
    公寓約40坪，4樓3個房間，分別由被告、兩造子女及原告弟
    弟一家人各住一個房間，原告則居住於5 樓加蓋房間，子女
    及長，兩造子女乃搬遷至5 樓，原居住之房間改由原告弟弟
    之子女居住使用，則居住空間固非寬敞，然尚敷使用，亦應
    足護基本隱私；次查被告在生活上，因共用公共空間，如客
    廳、廚房、衛浴，與原告弟媳因使用方式、使用時機、費用
    分擔固多有爭執，惟徵諸證人，即兩造子女丙○○、丁○○
    到庭證述：「‧‧‧媽媽住在四樓和嬸嬸有小小的爭執，浴
    室的私人物品，嬸嬸懷疑我們用了她的東西，就會發生爭執
    ，廚房的桶裝瓦斯，雙方懷疑對方用的比較多，最後就自己
    叫自己的。‧‧‧爸爸媽媽會吵架，沒有動手，對我們的管
    教有爭執，還有叔叔嬸嬸（指妯娌間相處問題）的事情有爭
    執。」及「‧‧‧嬸嬸和媽媽有爭執，叔叔和嬸嬸也會吵架
    ，叔叔和嬸嬸對我和哥哥不錯，嬸嬸和媽媽爭執，例如冰箱
    太亂要整理意見不合，後來叔叔有買另一個冰箱，‧‧‧我
    印象中爸爸媽媽沒有打架，只有冷戰。」等語，足見被告與
    同居之原告家屬間爭執，多屬家庭瑣事、生活習慣的齟齬，
    尚難認係虐待；末按夫妻本互負扶養之義務，民法第1116條
    之1定有明文，又原告雖曾待業在家，其中自92年4月15日至
    94年9月19日更長達2年餘，確實令家庭氣氛沈重，被告因之
    感到不安亦為人情之常，惟原告在此之前，除87年2 月23日
    至88年8月2日短暫因換工作而休息外，均持續在數個特定公
    司任職，投保薪資亦逐年增加，業據原告提出勞工保險被保
    險人投保資料表為證，足認原告尚非長年遊手好閑、不事生
    產，且兩造亦與本院開庭時自承均無債務，是尚難以原告工
    作情形不符被告期待，即認有不能同居之正當理由。
四、被告雖另抗辯分居期間，兩造對共同生活的方式、家庭經濟
    之分擔無法達成共識，被告不惟因原告不理性之行為受有精
    神上不法侵害，於95年間向臺灣臺南地方法院聲請保護令獲
    准，原告甚至於保護令期滿後，多次興訟，夫妻間恩情已消
    磨殆盡，無法共同生活，決議不願回到台北原住所居住及不
    願與原告共度未來人生云云。惟被告並未反訴請求離婚，其
    抗辯縱認屬實而有難以維持婚姻之重大事由，依民法第1052
    條第2 項規定夫妻之一方固得請求離婚，但在婚姻未解消前
    ，究不能以此為拒絕同居之理由。
五、按夫妻互負同居之義務民法第1001條定有明文規定。被告不
    履行同居義務，又無不能履行同居義務之正當理由，已如前
     述，是原告本於夫妻關係，訴請被告履行同居，尚屬有據，
    依法應予准許。
據上論斷：本件原告之訴為有理由，依民事訴訟法第78條，判決
如主文。
中    華    民    國    99    年    2     月    22    日
                  家事法庭  法  官    郭淑貞
以上正本係照原本作成。
如對本判決上訴，須於判決送達後20日之不變期間內，向本院提
出上訴狀。
中    華    民    國    99    年    3     月    2    日
                            書記官  張詠忻

司法院資訊處製作；財團法人民間司法改革基金會備份。
